【裁判字號】    98,交聲,480
【裁判日期】    980401
【裁判案由】    交管條例聲異
【裁判全文】
臺灣板橋地方法院交通事件裁定         98年度交聲字第480號
原處分機關  交通部公路總局臺北區監理所板橋監理站
異  議  人  甲○○
即受處分人
上列異議人即受處分人因違反道路交通管理處罰條例案件，對於
交通部公路總局臺北區監理所板橋監理站於民國98年3 月2 日所
為之板監裁字裁41-AEX313260號裁決處分，聲明異議，本院裁定
如下：
        主  文
原處分撤銷。
甲○○不罰。
        理  由
一、原處分意旨略以：異議人即受處分人甲○○駕駛車牌號碼16
    8-DEC 號重型機車，於民國98年2 月10日17時15分許，行經
    臺北市○○○道與西園路口，因有擅自變更所駕車輛排氣管
    原有規格，致影響行車安全之違規行為，而經臺北市政府警
    察局萬華分局大理街派出所員警以北市警交字第AEX313260
    號舉發違反道路交通管理事件通知單（下稱舉發通知單）當
    場舉發，後再由交通部公路總局臺北區監理所板橋監理站（
    下稱原處分機關）於98年3 月2 日製發板監裁字裁41-AEX31
    3260號違反道路交通管理事件裁決書，就異議人上開交通違
    規行為，依道路交通管理處罰條例第16條第1 項第2 款規定
    ，裁處罰鍰新臺幣（下同）900元。
二、聲明異議意旨略以：當天伊的確於行經該路口時曾為警攔查
    ，且伊所駕駛之前開機車排氣管亦已更換為非原廠型式之情
    事，惟此係因原有之排氣管前遭他人撞壞，不得已才有更換
    動作，伊又念及原廠排氣管要價稍高，方同意修車廠換裝現
    有排氣管，修車商家亦表示此項更換並無問題，伊絕無違規
    之意，況伊所換得之排氣管事實上也沒有違反道路交通安全
    規則之規定型式，更無可能影響他人之行車安全，本件舉發
    員警所為認定容有誤會，故聲明異議，請求撤銷原處分等語
    。
三、經查：
（一）異議人駕駛之前開機車，確曾更換原出廠所配備之排氣管
      此節，除為其以前開陳述全予坦認外，亦經證人即舉發員
      警許哲華到庭具結證述甚詳，且有證人當日攝得之異議人
      車輛換裝後排氣管現有型式照片2 幀附卷可佐，足認此點
      應屬實情。證人以異議人前開變更原有規格行為，已導致
      諸如後方之其他車輛行車安全，故於當場開單舉發等情，
      另有上述舉發通知單影本存卷可佐。是本件異議人所為異
      議究竟有無理由，端視其變更原有排氣管規格另行換裝之
      行為，是否已達道路交通管理處罰條例第16條第1 項第2
      款規定之「擅自變更原有規格，致影響行車安全」處罰標
      準。
（二）異議人雖表示其換裝之機車排氣管確非原廠型式，然始終
      以該等款式之排氣管並無違背現有交通法規之規定為其爭
      執重點，查證人到庭後固證稱一般原廠之機車排氣管管口
      都是往下，而異議人換裝之排氣管管口卻是朝上，顯與原
      廠規格有所出入等語，然按道路交通管理處罰條例第16條
      第1 項第2 款於91年7 月3 日修正前之原條文係規定：「
      燈光、雨刮、喇叭、照後鏡、排氣管、消音器或其他設備
      不全，或擅自增、減、變更原有規格之設備，或損壞不予
      修復者」，修正後則規定為：「燈光、雨刮、喇叭、照後
      鏡、排氣管、消音器設備不全或損壞不予修復者，或其他
      設備擅自增、減、變更原有規格致影響行車安全者」，將
      先前得單以變更原有規格設備為由即予處罰車主之情形，
      另增「致影響行車安全」為限縮制裁發動之要件，當時之
      修法理由正是認為「交通主管機關執行道路通勤務，對於
      第1 項第2 款規定之『擅自變更原有規格』，卻擴張解釋
      為『原廠規格』之設備，將執法技術面之不利益，歸於汽
      機車所有人負擔，不僅造成人民權利不當之限制，違反憲
      法第15條及過度禁止原則，且如此擴張法條文義解釋之執
      法，不僅無益於交通安全之維護，反而製造民怨，爰予修
      正以杜爭議」。由是可見當時修正加入前開規制處罰要件
      ，無非係欲導正實務上就擅自變更原有規格之法文予以擴
      張解釋之弊，故明文就「擅自增、減、變更原有規格」者
      ，應達「致影響行車安全者」之程度，方得成為本法處罰
      之對象，以免造成人民權利不當之限制，而滋生民怨，其
      後道路交通管理處罰條例於94年12月28日再予修正法條文
      義，將原規定之「其他設備」刪除，目的亦僅在使同條款
      前段所示諸如車輛燈光、照後鏡、排氣管等設備，解釋上
      亦得成為後段之違規行為客體，惟如上述之評斷標準則未
      有任何變動，是以汽車所有人縱有變更排氣管原有規格之
      行為，亦須確認該等變更，是否確已於個案中致生行車安
      全之影響。基此，本件異議人雖有換裝非原廠排氣管之情
      事，然承上分析，亦非可謂其變更既不符原廠規格，便遽
      予斷定其存有違規情事。
（三）再查，異議人固不否認其機車排氣管管口朝上之事實，惟
      按機器腳踏車排氣管變更得不經公路監理辦理登記，但變
      更（或改裝、加裝）後應符合之規定型式，亦僅有道路交
      通安全規則附件15第4 點第2 款所示之：1 、應有排氣管
      系統隔熱防護裝置。2 、排氣管尾端出口應位於車輛後方
      等兩點限制，是異議人變更其所有之機車排氣管，除本即
      不需向公路監理機關辦理登記外，若與上開規定無悖，實
      亦難認有何擅自變更原有規格之情事，觀之本件卷附之舉
      發照片2 張，經異議人改裝後之機車排氣管固有管口朝上
      之與原廠型式不同特徵，然亦難另行查知其另有排氣管系
      統缺乏隔熱防護裝置或排氣管尾端出口未位於車輛後方之
      明確情事，異議人所為既未背離何等法定義務，稱其變更
      已屬擅自怎能謂為與法有據。邇來機車排氣管因經變更，
      致與原廠設計之排氣管管口朝下型式多所不同，經眾多用
      路人一再反應，交通部方於98年3 月11日召開研商道路交
      通安全規則關於前開附件15之修正草案，並將機車排氣管
      允許變更型式重新訂定為「在平坦地面上兩輪著地時，排
      氣管尾管出口不得傾斜高於水平線；排氣管出口離地高度
      逾1 公尺者，其出口角度應低於水平」，然此等修正提議
      ，至今仍舊處於彙整各界意見之階段，而未形成共識並予
      正式發布，此有證人庭呈附卷之臺北市政府警察局98年3
      月26日北市警交字第09839104500 號函可參，準此，何能
      期待如本件異議人般之社會大眾得於事前便對此有所知悉
      ，並予確實遵循，異議人憑此認其變更行為與現行規定間
      無何出入，又豈得恣意評價其主觀上對擅自變更此節確存
      有故意或過失之可予非難之處。
（四）縱如證人所述，無論前開道路交通安全規則之修正規定何
      時發布，擅自變更原有車身規格，只要有致影響行車安全
      之情形發生，即不影響車主行為確已違規之本質，經本院
      詢以證人於過去經驗中，是否遇過因機車排氣管管口過高
      致他人發生事故之情形時，證人雖答稱：有，我們遇到是
      前方的摩托車排氣管是大孔，那件事是大排氣管的車子本
      來處於停止狀態，突然加速，後方車輛來不及反應，摩托
      車的龍頭就一偏勾到旁邊的機車，最後就摔倒等語，然依
      其證述可知，該次案例中，係因該前方機車之排氣管管口
      除有朝上之情形外，再加上其管口甚大，致於停止狀態突
      然啟動之時，瞬間排放出過量氣體，導致後方騎士受到影
      響等語，但查，反觀本件異議人之機車排氣管，其管口固
      亦朝上，惟其並未若常見為求外型特殊，且能增大聲響引
      人注意之改裝樣式，將管口口徑一併加大，則於正常行徑
      中，異議人是否亦會因其變更行為致生如上影響，本非無
      疑，況證人亦自承：伊詢問過其他警員同事之意見，他們
      認為應該要以個案判斷（有無致影響行車安全之情形）等
      語，而於具體案例當中，車主變更原有規格之舉措，是否
      真已致行車安全產生疑慮，亦應由監理機關等其他專業人
      士，在其法定職務範圍內及法定檢驗項目內為專業判斷及
      審查，審視異議人之該等變更，究竟得否評價為影響行車
      安全之行為，如為肯定，方得以前揭規範加以處罰，意即
      有無「影響行車安全」，絕非得由執法人員主觀認定，仍
      待積極確切之事證相佐與經專業人士之認定以為證明，此
      亦為近日臺北市政府警察局、監理處、環保局等3 個單位
      成立「聯合專案稽查小組」，實施變更車輛原有規格是否
      違規之共同道路稽查本意，本件舉發員警既無專業審查權
      限，亦未會同監理機關以聯合稽查方式交由該機關專業人
      員依其職責為專業認定，僅憑舉發員警個人感官認知即遽
      以舉發及裁罰，顯有未洽，證人以當時係經異議人車輛後
      方之民眾告知異議人排氣管氣體有往後噴出此情，於伸手
      查覺存有該等情況後隨即舉發，難保其當時所持判斷標準
      確屬客觀，此等檢測方式甚亦不具可重複之驗證性，本院
      認本件除僅能證明異議人確有改裝排氣管之事實外，並無
      其他證據足資證明異議人所有之機車排氣管變更原有規格
      ，已達於影響行車安全之程度。排氣管改裝風氣盛行國內
      ，用路之人亦多有於道路上停等之際，遭前方機車排氣直
      噴而心生不悅感受之相關經驗，然法文既已明定如上，基
      於法治國之基本原則，自應謹守法文所設處罰界限，要無
      由任令「致影響行車安全」之要件於解釋上無適從之明確
      標準，如有執法未明之處，有關機關責無旁貸，自應負起
      立法與釋疑義務，否則勢將徒生糾紛而減損法律與公權力
      之執行威信。
四、綜上所述，本件既無足夠證據證明異議人有上開違規事實，
    原處分機關未予詳查，逕依道路交通管理處罰條例第16條第
    1 項第2 款之規定，處異議人罰鍰900 元，於法即有未合。
    據此，本件異議為有理由，爰撤銷原處分，並為不罰之諭知
    。
據上論斷，應依道路交通案件處理辦法第20條前段，裁定如主文
。
中    華    民    國    98    年    4     月    1     日
                    交通法庭  法  官  盧軍傑
上列正本證明與原本無異。
如不服本裁定，應於裁定送達後五日內敘明抗告理由，向本院提
出抗告狀。
                              書記官  周玉茹
中    華    民    國    98    年    4     月    2     日


司法院資訊處製作；財團法人民間司法改革基金會備份。
